---
title: "PC2 Actividad 2 Grupo 6"
author: "Rojas Pachas"
format: html
editor: visual
---

# Grupo 6:

**Integrantes:**

-   Rojas Pachas Lucia Fernanda

-   Huaman Vasquez Takeshi

-   Ruiz Ccasa Gean Manuel

-   Rojas Jesusi Kirsty Nicole

-   Adrian Llange Rocio Isabel

**Instalar y/o Cargar paquetes a utilizar**

```{r}
library(rio)
library(here)
```

**Cargamos datos:**

```{r}
data_cancer_cervical_0 <- import (here("conoc_actit_factor_cancer_cervical.csv"))
```

# 1. Para datos continuos

## **1.1 Edad**

```{r}
shapiro.test(data_cancer_cervical_0$edad)
```

-   **Estadístico de la Prueba (W):** 0.92559
-   **valor-p:** 0.000000004845
-   Conclusión: El valor-p obtenido es **4.845e-09 =** 0.000000004845, mucho menor que 0.05. Por tanto, **se rechaza la hipótesis nula (H0)** que plantea que los datos de la variable **edad** siguen una distribución normal, aceptando asi la **hipotesis alternativa (H1)**

## **1.2 Edad de inicio de vida sexual**

```{r}
shapiro.test(data_cancer_cervical_0$edad_relacion_sexual)
```

-   **Estadístico W**: 0.89182

-   **Valor p (p-value)**: 0.00000000002045

-   Conclusión: El valor-p obtenido (2.045e-11 = 0.00000000002045) es **extremadamente menor que 0.05**, lo cual indica evidencia suficiente para **rechazar la hipótesis nula (H0)**, **se acepta la hipótesis alternativa (H1)** que plantea que los datos **no siguen una distribución normal**.

## 2.1 Antecedentes familiares

```{r}
table(data_cancer_cervical_0$antec_fam)
```

Un estudio previo realizado en el extranjero se reportó que el **49,8% de las mujeres** consideraban el **antecedente familiar como una causa del cáncer cérvicouterino** (<http://dx.doi.org/10.4067/S0717-75262012000100002>)

En nuestro estudio, se observó que **43 mujeres de 218 (19,7%)** reportaron antecedentes familiares como causa del cáncer cérvicouterino.

Uno de los objetivos de nuestro análisis es evaluar si la **proporción observada** de mujeres que consideran el antecedente familiar como causa del cáncer cérvicouterino difiere significativamente de la **proporción esperada según el estudio extranjero**.

Para ello, utilizamos la **prueba de bondad de ajuste de Chi-cuadrado**.

Las hipótesis de esta prueba son las siguientes:

-   **Hipótesis nula (H₀):** No existe una diferencia significativa entre la proporción observada y la esperada.

-   **Hipótesis alternativa (H₁):** Existe una diferencia significativa entre la proporción observada y la esperada.

```{r}
chisq.test(x = c(43, 175), p = c(0.498, 0.502))
```

-   Prevalencia (1 - 0.498 = 0.502)

-   **Chi-cuadrado (X²)** = 78.875

-   **Grados de libertad (df)** = 1

-   **Valor-p** \< 2.2e-16 = El **valor-p es mucho menor que 0.05**, por lo tanto, **se rechaza la hipótesis nula** de que la distribución observada (43 vs 175) es igual a la distribución esperada (49.8% vs 50.2%).

**Conclusión:** La proporción de mujeres con antecedentes familiares en tu muestra es significativamente diferente de la proporción esperada según el estudio previo.

## 2.2 Antecedente de ETS

```{r}
table(data_cancer_cervical_0$antec_ets)
```

Un estudio previo realizado en el un pais extranjero reportó que el **68,52% de las mujeres con lesiones pre malignas o malignas de cuello uterino** tenían antecedentes de enfermedades de transmisión sexual (ETS), lo cual fue identificado como un factor de riesgo importante para el cáncer cérvico-uterino. (<http://scielo.sld.cu/scielo.php?script=sci_arttext&pid=S1561-31942021000600010&lng=es&nrm=iso>)

En nuestro estudio, se observó que **15 de 218 mujeres (6,88%)** reportaron antecedentes de ETS, mientras que **203 (93,12%)** no lo hicieron.

Uno de los objetivos de nuestro análisis es evaluar si la **proporción observada** de mujeres con antecedentes de ETS difiere significativamente de la **proporción esperada** basada en el estudio extranjero (68,52%).

-   utilizamos la **prueba de bondad de ajuste de Chi-cuadrado**.

```{r}
chisq.test(x = c(15,203), p = c(0.6852,0.3148))
```

-   Prevalencia : (1 - 0.6852 = 0.3148)

-   **Estadístico de Chi-cuadrado (X²)** = 383.99

-   **Grados de libertad (df)** = 1

-   **Valor-p** \< 2.2e-16 = El **valor-p es mucho menor que 0.05**, por lo tanto, **se rechaza la hipótesis nula**

**Conclusión:** Los datos observados muestran una distribución de antecedentes de ETS significativamente distinta a la esperada. Específicamente, la proporción de mujeres que reportan antecedentes de ETS es mucho menor de lo esperado bajo la hipótesis nula.
