---
title: "s11_grupo6"
author: "ROJAS PACHAS"
format: html
editor: visual
---

## GRUPO 06:INTEGRANTES

# Cargar e instalar paquetes

```{r}
install.packages ("tidyverse")
install.packages ("here")
install.packages("rio")
install.packages("gtsummary")
install.packages("car")
```

```{r}
library(tidyverse)
library(here)
library(rio)
library(gtsummary)
library(car)
```

## Cargando los datos

```{r}
datos_cancer <- import (here("data","conoc_actit_factor_cancer_cervical.csv"))
```

# 1. Regresión logística binaria

### Sobre los datos para esta práctica

El dataset `conoc_actit_factor_cancer_cervical.csv` incluye información de 218 mujeres y contiene variables sociodemográficas, antecedentes gineco-obstétricos y variables relacionadas al conocimiento, actitud y práctica sobre prevención del cáncer de cuello uterino.

El desenlace de interés es la variable `practica`, la cual indica si la práctica preventiva de las participantes fue **correcta** o **incorrecta**. Esto nos permite aplicar una **regresión logística binaria**.

La regresión logística binaria se utiliza cuando el desenlace es dicotómico. En este caso:

-   `"correcta"` (evento)

-   `"incorrecta"` (referencia)

Antes de iniciar, se convierte esta variable a factor y se define el nivel de referencia

```{r}
datos_cancer <- datos_cancer |> 
  mutate(practica = relevel(as.factor(practica), ref = "incorrecta"))
```

## **1.1 Estimando OR con un predictor categórico**

Por ejemplo, evaluaremos la relación entre la práctica preventiva (`practica`) y la actitud (`actitud`), que tiene dos niveles: `positiva` y `negativa`.

```{r}
datos_cancer <- datos_cancer |> 
  mutate(actitud = relevel(as.factor(actitud), ref = "negativa"))

modelo_log <- glm(practica ~ actitud,
                  family = binomial, 
                  data = datos_cancer)

summary(modelo_log)
```

Obtener el OR y su IC95%:

```{r}
exp(coef(modelo_log)[-1])
exp(confint(modelo_log)[-1, , drop=F])
```

**1.2 Interpretación del resultado (ejemplo)**

Las mujeres con actitud positiva tienen mayor probabilidad de presentar prácticas preventivas correctas en comparación con aquellas con actitud negativa (OR = 2.15; IC 95%: 1.20, 3.84; p \< 0.01).

**1.3 Regresión con predictor numérico**

Ahora evaluamos la relación entre la edad y la práctica.

```{r}
odelo_log_edad <- glm(practica ~ edad, family = binomial, data = datos_cancer)

summary(modelo_log_edad)
exp(coef(modelo_log_edad)[-1])
exp(confint(modelo_log_edad)[-1, ])
```

**1.4 Tabla resumen de regresión logística**

```{r}
theme_gtsummary_language(language = "es")

tabla_log <- datos_cancer |>
  tbl_uvregression(
    include = c(edad, actitud, conocimiento, antec_ets),
    y = practica,
    method = glm,
    method.args = list(family = binomial),
    exponentiate = TRUE,
    conf.int = TRUE,
    hide_n = TRUE,
    add_estimate_to_reference_rows = FALSE,
    pvalue_fun = ~ style_pvalue(.x, digits = 3),
    estimate_fun = ~ style_number(.x, digits = 2),
    label = list(
      edad ~ "Edad (años)",
      actitud ~ "Actitud frente al tamizaje",
      conocimiento ~ "Nivel de conocimiento",
      antec_ets ~ "Antecedente de ETS"
    )
  ) |>
  bold_labels() |>
  bold_p(t = 0.05) |>
  modify_header(estimate = "**OR no ajustado**", p.value = "**Valor P**")

tabla_log
```
